臺灣嘉義地方法院民事判決　　　　　　　　93年度建字第19號
原　　　告　國全營造有限公司
法定代理人　甲○○
訴訟代理人　蘇　暉律師
　　　　　　丙○○
被　　　告　交通部公路總局第五區養護工程處
法定代理人　乙○○
訴訟代理人　張雯峰律師
　　　　　　奚淑芳律師
上列當事人間請求損害賠償事件，於中華民國94年11月10日言詞
辯論終結，本院判決如下：
    主      文
被告應給付原告新臺幣壹佰零壹萬肆仟零柒拾陸元，及自民國
九十三年八月七日起至清償日止按年息百分之五計算之利息。
原告其餘之訴駁回。
訴訟費用由被告負擔十六分之十五；餘由原告負擔。
本判決第一項於原告以新臺幣拾萬陸仟元供擔保後，得
假執行，但被告如於執行標的物拍定、變賣或物之交付前，
以新臺幣壹佰零壹萬元為原告預供擔保，得免為假執行。
原告其餘假執行之聲請駁回。
    事實及理由
壹、程序方面：按訴狀送達後，原告不得將原訴變更或追加他訴
    ，但擴張或減縮應受判決事項之聲明者，不在此限，民事訴
    訟法第二百五十五條第一項第三款定有明文。本件原告起訴
    時原聲明：請求被告應給付原告新臺幣（下同）一百一十三
    萬八千一百四十八元及自本起訴狀繕本送達之翌日起至清償
    日止，按年息百分之五計算之利息；嗣於訴訟進行中，減縮
    訴之聲明為：被告應給付原告一百零八萬零二百零三元，及
    自本起訴狀繕本送達之翌日起至清償日止，依年息百分之五
    計算之利息，經核與法尚無不合，應予准許，合先敘明。
貳、原告主張：
一、原告於民國九十一年三月二十六日參加投標交通部公路總局
    台十九線41K＋311～43K＋380新化-關廟拓寬工程（以下簡
    稱第一工程），經原告以九千三百六十六萬元，得標本件道
    路拓寬工程，本件工程並附有施工補充說明。而依前揭說明
    內容第一、二點規定可知本件工程除道路本體拓寬工程外，
    尚包括代辦管線部份工程（代辦自來水、電力公司、國防部
    通指部等管道工程、材料清單所列由該單位提供）。是本件
    工程除被告交通部公路總局第五區養護工程處，尚有管線代
    辦單位台灣省自來水股份有限公司第六區管理處，台灣省自
    來水股份有限公司南區工程處，及國防部等相關單位等均為
    原告指定之供料及配合單位，並於同年四月八日簽立第一工
    程承攬契約。嗣於同年七月十一日原告另參加投標交通部公
    路總局台十九線39Ｋ＋211～41Ｋ＋311新化-關廟拓寬工程
    （以下簡稱第二工程），經原告以八千五百二十八萬元得標
    ，本件亦有施工補充說明及與上開第一工程部份相同之管線
    代辦單位，兩造並於同年七月二十四日簽立第二工程承攬契
    約。
二、就第一工程部分：
（一）第一工程之工期依承攬契約書第七條約定，原定工期為二
      百七十日曆天，並原預定於九十一年五月七日開工，惟依
      「省道十九甲線拓寬改善計劃環境影響說明書」第八章第
      一節第二項規定，因施工前須辦理文化資產探坑試掘及施
      工階段之環境監測，自九十一年五月八日停工，至九十一
      年六月三十日復工，共計停工五十三日曆天。經公路總局
      九十一年九月十七日（91）路養護字第九一二一一七一號
      函同意停工。並報奉公路總局九十一年八月一日（91）路
      養護字第九一三Ｏ六八七號函同意備查。依被告第五區養
      謢工程處九十一年九月十九日（91）五工工字第九一一七
      二一八號函，同意竣工日期自九十二年二月一日起展延五
      十三日曆天，至九十二年三月二十五日竣工。再本工程代
      辦自來水管埋設之台灣省自來水公司第六區管理處所埋設
      二００mm幹管依施工網狀圖，最遲應於第一七三天，即九
      十一年十月二十六日開始施工，惟因材料供給遲延，至九
      十一年十二月十日始正式開工，致影響原告之實體工程進
      度延誤四十五日曆天。再本工程左側因配合被告指定之代
      辦管線單位之台灣自來水公司南區工程處自辦埋設一００
      ０mm幹管施工，其施工需佔用原行車車道，致原告之本工
      程主體，及代辦工程右側同時施作，致影響道路交通，因
      其他可施作部份均已施作完成，未完成之施工項目無法施
      作，須俟自來水公司南區工程處完作前述路段幹管埋設並
      試水合格後再行進場施作。故原告自九十二年一月四日起
      至九十二年二月二十三日止因上述原因無法施工，延誤工
      期五十一日曆天。以上所述，因非可歸責於原告之因素，
      致延誤工程期間共計為一百四十九日曆天，而上開工期之
      延誤，依前揭工程期限報告表，事前均經被告同意展延工
      期在案，是本件工程之工程期限，兩造已合意延長為四百
      十九天（即二七Ｏ天＋一四九天）。
（二）依兩造承攬契約書其中第四條約定，契約附件包括工程詳
      細價目、施工補充說明、交通部公路總局工程投標須知及
      附件、招標公告及開標紀錄等附件。另第五條約定，契約
      效力及優先順序為１、本契約條款２、公路總局工程投標
      須知及附件３、施工補充說明書４、補充施工說明書５、
      設計圖６、公路工程施工說明書等六項。是本件工程合約
      書外除前揭契約書外，尚應包括前述各項附件之內容。依
      前述第四條第二項交通部公路總局工程投標須知及附件之
      第四十六點：無論工程數量增減與否，契約詳細價目單工
      作項目列為「一式」者，除「保險費」、『安衛、環保設
      施及管理維謢費』、『其他交通設施及管理維謢費』、『
      其他安衛設施及管理維護費』、『其他環保設施及管理維
      護費』按下列辦法處理者外，其餘概按合約單價給付，不
      予變更或增減。而「保險費」：如屬本局之原因而需追加
      者，得按比例請求本局核給。『安衛、環保設施及管理維
      謢費』、『其他交通設施及管理維謢費』、『其他安衛設
      施及管理維護費』、『其他環保設施及管理維護費』等四
      項工程項目經費：如屬甲方因素而全面停工之工程，基於
      實際需要，承包商仍應繼續辦理工地交通、安衛、環保各
      項設施之管理與維護時，得向本局提出申請，按未完成部
      份所需之工程費，實際停工工期與本工程契約金額、工程
      契約工期之比例調整給付，其他原因概不調整。是依前揭
      約定，就前述延展工期一百四十九日曆天部份，既屬因可
      歸責於被告指定配合之管線代辦單位延誤供料或施作之情
      形，原告因而支出之環保設施及管理維謢費、其他交通設
      施及管理維謢費、其他安衛設施及管理維護費，自應依
      本件工程比例由被告為追加給付。經被告所屬新化工務段
      九十二年九月四日五工化字第Ｚ○○○○○○○○○號函
      ，函請原告依上開約定重新計算製表，足認被告亦同意上
      開費用之支出，應依工程比例為追加給付，應追加工程款
      總計為六十三萬六千七百六十二元，且被告業已給付部份
      款項二十一萬零八百五十六元，尚餘四十二萬五千九百零
      六元。
（三）另依前揭兩造承攬合約書第四條約定，契約附件（七）承
      攬廠商投保營造綜合保險注意事項，其中第六點規定保險
      期限應自開工日起至驗收合格日止。但工期延長原因為不
      可抗力或可歸責主辦單位之事由者，展期保費由主辦工程
      單位負擔。就第一工程延長工期一百四十九天由原告支出
      之營造綜合保險費（加計百分之十之包商利潤及管理費及
      營業稅）為二十五萬零三百三十五元，被告就此應負給付
      義務，因此就第一工程部分被告應再給付原告四十二萬五
      千九百零六元。
三、就第二工程部份：
（一）第二工程之工期，依承攬契約書第七條約定，原告工期為
      二百七十日曆天，惟因代辦管線工程之自來水公司第六區
      管理處，供給材料遲延，經原告提出延展工期之請求，被
      告以九十二年七月三十日五工工字第０９２００１３３８
      ９號函，同意自九十二年五月十九日起至九月二十六日止
      延展工期一百三十一日。嗣因颱風及豪雨來襲、影響施工
      進度，再經被告以九十二年十月二日五工工字第０９２０
      ０１８００７號函同意自九十二年八月二日起至八月六日
      止延長五日；自八月十九日起至八月二十一日延長三日，
      自九十二年九月一日起至九月三日止，延長三天，以上合
      計共十一日曆天。再因連續雨天之因素，原告另依工程之
      補充說明第一條約定申請延長工期，經被告同意自九十二
      年十月八日起至十月二十四日止，延展工期十七日曆天。
      總計因非可歸責於原告之因素，致生延誤工程之期間，共
      一百五十九日曆天。而上開工期之延誤，依前揭工程期限
      報告表，事前均經被告同意展延工期在案，是本件工程之
      工程期限，兩造已合意延長為四百二十九天（即二七Ｏ天
      ＋一五九天）。因原告較預定完工期限提早一日完成，實
      際延長工期為一百五十八日曆天。
（二）依兩造第二工程承攬契約書其中第四條約定，契約附件包
      括工程詳細價目表、施工補充說明、交通部公路總局工程
      投標須知及附件、招標公告及開標紀錄等附件。另第五條
      約定，契約效力及優先順序為１、本契約條款２、公路總
      局工程投標須知及附件３、施工補充說明書４、補充施工
      說明書５、設計圖６、公路工程施工說明書等六項。是
      本件工程合約書除前揭契約書外，尚應包括前述各項附件
      之內容，至為灼然。依前述第四條第二項交通部公路總局
      工程投標須知及附件之第四十六點：無論工程數量增減與
      否，契約詳細價目單工作項目列為「一式」者，除「保險
      費」、『安衛、環保設施及管理維謢費』、『其他交通設
      施及管理維謢費』、『其他安衛設施及管理維護費』、『
      其他環保設施及管理維護費』按下列辦法處理者外，其餘
      概按合約單價給付，不予變更或增減。「保險費」：如屬
      本局之原因而需追加者，得按比例請求本局核給。『安衛
      、環保設施及管理維謢費』、『其他交通設施及管理維謢
      費』、『其他安衛設施及管理維護費』、『其他環保設施
      及管理維護費』等四項工程項目經費：如屬甲方因素而全
      面停工之工程，其於實際需要，承包商仍應繼續辦理工地
      交通、安衛、環保各項設施之管理與維護時，得向本局提
      出申請，按未完成部份所需之工程費，實際停工工期與本
      工程契約金額、工程契約工期之比例調整給付，其他原因
      概不調整。是依前揭約定，就前述實際延展工期一百五十
      八日曆天部份，既屬因可歸責於被告指定配合之管線代辦
      單位延誤供料之情形，原告因而支出之環保設施及管理維
      謢費、其他交通設施及管理維謢費、其他安衛設施及管理
      維護費、其他環保設施及管理維護費，自應依工程比例由
      被告為追加給付。經被告九十三年一月二十日五工工字第
      ０９３０００８９９號函稱就展延工期增加管理費，保險
      費等，請依契約及相關規定辦理，足認，被告亦同意上開
      費用之支出，應依工程比例為追加給付，總計應追加之款
      項為二十八萬一千一百四十八元。
（三）另依前揭兩造承攬合約書第四條約定，契約附件（七）承
      攬廠商投保營造綜合保險注意事項第六點規定保險期限應
      自開工日起至驗收合格日止。但工期延長原因為不可抗力
      或可歸責主辦單位之事由者，展期保費由主辦工程單位負
      擔。是就第二工程實際延長工期一百五十八天已支出之營
      造綜合保險費（加計百分之十之包商利潤及管理費及營業
      稅）為三十七萬三千一百五十元。因此就第二工程部分被
      告應再給付原告六十五萬四千二百九十八元。
四、綜前所述，依兩造承攬合約書及相關約定，依履行契約之法
    律關係，被告自依比例追加給付之工程款總計為一百零八萬
    零二百零三元。並聲明：（一）被告應給付原告一百零八萬
    零二百零三元，及自起訴狀繕本送達之翌日起至清償日止，
    依年利率百分之五計算之利息；（二）訴訟費用由被告負擔
    ；（三）願供擔保請准予假執行。
參、被告則抗辯：
一、依工程契約第四條，契約內容包括施工補充說明，而依施工
    補充說明三十，如因本局所供應材料不足或其他非承包商之
    責任，而影響部份或整個工程之進行時，得按實際情形報核
    免計工期，但承包商仍應在各該原因消滅後全力趕辦，不得
    因此提出損失賠償或停工結算之要求。故此原告既已於契約
    附件之施工說明中同意免計工期不請求賠償之條款，原告自
    不可依系爭工程契約附件（二）交通部總局工程投標須知及
    附件第四十六條約定，就「其他交通設施及管理維護費」部
    分提出請求，及依契約附件（七）承攬廠商投保營造綜合保
    險注意事項第六點就「營造綜合保險」部分提出請求：其起
    訴為本件請求即顯無理由。
二、被告無督促自來水公司供料正常之義務，自來水公司供料延
    誤導致第一及第二工程施工遲延，不可歸責於被告：
（一）第一工程自來水公司所致之遲延有兩部分，自來水公司第
      六區管理處埋設二００㎜幹管供料遲延四十五日曆天，台
      灣省自來水公司南區工程處自辦埋設一０００㎜幹管影響
      施工五十一日曆天，其中自來水公司第六區管理處埋設二
      ００㎜幹管雖為被告代辦工程，但該工程被告只是代辦發
      包，究其性質被告無非只是台灣省自來水公司第六區管理
      處工程發包之代理人，締約當事人為原告與自來水公司第
      六區管理處。台灣省自來水公司南區工程處自辦埋設一０
      ００㎜幹管，被告並非代辦工程，只是依九十三年一月二
      十日修正前之公路用地使用規則第十條第四及第五項，因
      辦理公路工程需要，通知管線機構進場施工，兩者情形並
      非相同合先敘明。第二工程原告因代辦台灣省自來水公司
      第六區管理處管線工程，供給材料遲延一百三十一日曆天
      ，該工程被告只是代辦發包，究其性質被告無非只是台灣
      省自來水公司第六區管理處工程發包之代理人，締約當事
      人為原告與自來水公司第六區管理處。
（二）依交通部公路總局代辦管線工程實施要點八，代辦工程若
      有供給材料時，委辦單位應儘早備料，如需外購應在函送
      發包資料時，註明到場時間，否則因供料延誤而造成其他
      委辦單位及本局工程延誤施工時，其所造成增加之物價指
      數調整款及其他因委辦管線單位因素影響所增加之費用，
      由該委辦單位負責。又契約之施工補充說明2.「代辦自來
      水、電力公司、國防部通指部等管道材料清單所列由該單
      位提供」，亦同此意旨，明白規範代辦工程之材料供給由
      委託代辦單位自行提供，此為被告與委辦單位之約定，並
      避免如供料遲延所生之責任無法明確劃分，與被告應否對
      於管線單位之遲延負責洵屬二事，原告將上開互不相干之
      兩事推理認為被告應配合代辦工程施作，故管線延誤為可
      歸責於被告，不合理。且依上開規定，原告就該委辦工程
      所增加之費用應向委辦人請求之，台灣省自來水公司第六
      區管理處之材料供給遲延既是發生在其與原告間之管線工
      程材料，並非其向被告承包本案工程之材料，自無理由認
      為是可歸責被告（甲方因素），或者應由被告負連帶責任
      之理。又縱然就該部份費用增加即使原告受有損失或額外
      支出費用，亦與系爭工程之間無因果關係，且原告亦無契
      約上之請求權基礎。
（三）公路法第三十條之一第一項，於道路拓寬前通知必須使用
      公路用地之台灣省自來水公司南區工程處同時配合施工，
      且九十三年一月二十日修正前公路用地使用規則原條文第
      十條第四及第五項，因辦理公路工程需要，既有管線必需
      遷移時，公路管理機關應協調管線機構訂定期程配合遷移
      ，並通知管線機構進場施工，管線機構應於接獲通知後按
      協調期程進場施工，至遲應於接獲通知進場施工起半年內
      完成遷移。但如經公路管理機關同意者，不在此限。公路
      管理機關未依前項協調通知管線機構，或管線機構未依前
      項規定期限完成管線遷移而造成工程延誤，導致承商因施
      工成本增加或延長工期造成損害而向公路管理機關請求損
      害賠償時，該等因管線遷移延誤所造成之損害賠償，依其
      責任歸屬，由公路管理機關或管線機構負擔。上開九十三
      年一月二十日修正前公路用地使用規則原條文第十條，不
      能作為原告請求權之依據。再者，上開規則之文義應解釋
      為依其責任歸屬，公路管理機關未依前項協調（義務）通
      知管線機構，導致承商因施工成本增加或延長工期造成損
      害，應由公路管理機關負擔。至於管線機構未依前項規定
      期限完成管線遷移而造成工程延誤，導致承商因施工成本
      增加或延長工期造成損害，應由管線機構負擔。該規定不
      過是將民法上之賠償責任為確認與界定，既非請求權之依
      據，更無意要求公路管理機關應額外負擔，因管線機構未
      依規定期限完成管線遷移而造成工程延誤，導致承商因施
      工成本增加或延長工期所造成損害。
（四）且本工程被告已盡協調通知管線機構義務，且管線機構及
      原告均與會，又會議結論亦定有管線機構應完成管線遷移
      之規定期限，被告既已完成協調之義務，且管線機構發生
      遲延後被告一再發文催促其進場施工，故此應無可歸責之
      處，原告之主張應無理由。
三、第二工程因颱風影響免計工期十一日曆天，連續雨天延展工
    期十七日曆天，其工期免予計入均屬於不可抗力之因素所致
    ，並非『屬本局之原因而需追加者』，亦非『屬甲方之因素
    全面停工』，原告主張依據交通部公路總局投標須知及附件
    第四十六條（一）請求保險費用，及同條（二）請求『安衛
    環保設施及管理維護費』、『其他交通設施及管理維護費』
    、『其他安衛設施及管理費』、『其他環保設施及管理費』
    等四項工程項目之經費，均與約定不合，且無其他法律規定
    足資為憑，原告之請求應無理由。
四、第一工程施工前辦理文化資產探坑試掘及施工階段之環境監
    測，展延工期五十三日曆天，雖然可歸責於被告，然該展延
    係自九十一年五月七日開工後，隨即於翌日即五月八日停工
    ，故此原告雖受有保險費之損失，並得依交通部公路總局投
    標須知及附件第四十六條（一）、契約附件（七）承攬廠商
    投保營造綜合保險注意事項第六點請求給付，然其請求之原
    因仍應限制在「屬本局之原因而需追加者」，就該保險費增
    加之部份為原告有實際支出，其支出之三十三萬七千八百六
    十二元，兩造於九十二年十一月二十日在被告所屬新化工務
    段會議室協調會達成由管線單位自行負擔之協議，被告應分
    擔者為一百四十九分之五十三，其金額為十二萬零一百七十
    九元，被告業已給付完畢。至於「安衛環保設施及管理維護
    費」、「其他交通設施及管理維護費」、「其他安衛設施及
    管理費」、「其他環保設施及管理費」等四項工程項目之經
    費，依交通部公路總局投標須知及附件第四十六條（二）約
    定，承包商需實際上有繼續辦理工地交通、安衛、環保各項
    設施之管理與維護而支出此筆費用時，方得向被告提出申請
    此部分費用，原告於尚未施工前即停工，應無支出辦理工地
    交通、安衛、環保各項設施之管理與維護之費用，故原告就
    此部分亦不得請求。故本件原告之請求無理由等語。並聲明
    ：（一）原告之訴及其假執行聲請均駁回；（二）訴訟費用
    由原告負擔；（三）若受不利判決，願供擔保請准宣告免予
    假執行。
肆、本院判斷：
一、本件經行爭點整理後，兩造不爭執之事項如下：
（一）兩造曾簽訂如原告所主張之第一工程及第二工程之承攬契
      約及其附件。
（二）第一工程部份（台十九線41K+311~43K+380新化關廟拓寬
      工程）因施工前辦理文化資產探坑試掘及施工階段之環境
      監測，受被告要求停工五十三日曆天，再因台灣省自來水
      公司第六區管理處因埋設二００㎜幹管供料遲延，延遲開
      工四十五日曆天，復因台灣省自來水公司南區工程處自辦
      埋設一０００㎜幹管影響施工五十一日曆天，共計兩造合
      意展延工期一四九天。
（三）第二工程部份（台十九線39K+211~41K+311新化關廟拓寬
      工程）因代辦台灣省自來水公司第六區管理處管線工程，
      自來水公司第六區管理處供給材料導致遲延工期一百三十
      一日曆天，颱風影響免計工期十一日曆天，連續雨天延展
      工期十七日曆天，合計延展工期一百五十九日曆天，然因
      原告提早完工一天，故此兩造同意展延工期共一百五十八
      日曆天。
（四）若原告主張之請求有理由，同意按工程之金額、工程之工
      期與實際停工日數之比例，加計百分之十之管理費及百分
      之五之營業稅計算保險費用、安衛環保設施及管理維護費
      、其他交通設施及管理維護費、其他安衛設施及管理費及
      其他環保設施及管理費等四項工程項目之經費之計算方式
      來計算應給付之金額，依此計算第一工程部份之款項為六
      十三萬六千七百六十二元，第二工程部分之款項為六十五
      萬四千二百九十八元。
（五）原告於系爭二工程停工期間除了第一工程因辦理文化資產
      探坑試掘及施工階段之環境監測，所展延工期之五十三天
      外，其餘第一及第二工程之展延期間，原告基於實際需要
      ，均有繼續辦理工地交通、安衛、環保各項設施之管理與
      維護。
（六）被告曾經因第一工程延長工期，而給付原告二十一萬零八
      百五十六元。
二、兩造爭執之事項如下：
（一）原告是否依施工補充說明三十之規定，不得請求工程延期
      所支出之交通、安衛、環保設施及管理維護等費用及保險
      費？
（二）第一工程因辦理文化資產探坑試掘及施工階段之環境監測
      ，所展延工期之五十三天期間，原告得否依交通部公路總
      局投標須知及附件第四十六條及契約附件（七）承攬廠商
      投保營造綜合保險注意事項第六點之規定請求被告給付所
      支出之交通、安衛、環保設施及管理維護等費用及保險費
      ？
（三）第一工程因自來水公司第六區管理處埋設二００㎜幹管供
      料遲延四十五天，台灣省自來水公司南區工程處自辦埋設
      一０００㎜幹管影響施工五十一天，及第二工程因自來水
      公司供料遲延一百三十一天期間，原告得否依交通部公路
      總局投標須知及附件第四十六條及契約附件（七）承攬廠
      商投保營造綜合保險注意事項第六點之規定請求被告給付
      所支出之交通、安衛、環保設施及管理維護等費用及保險
      費？
（四）第二工程因颱風及連續雨天因素，所展延工期之二十八天
      期間，原告得否依交通部公路總局投標須知及附件第四十
      六條及契約附件（七）承攬廠商投保營造綜合保險注意事
      項第六點之規定請求被告給付其所支出之交通、安衛、環
      保設施及管理維護等費用及保險費？
（五）兩造間有無就第一工程因延長工期所支出之費用，達成協
      議由各管線單位自行負擔？
三、按系爭二工程合約第五條均約定，契約效力及優先順序為「
    （一）本契約條款（二）公路總局工程投標須知及附件（三
    ）施工補充說明（四）補充施工說明書、、、」。是兩造間
    所定之契約及附件之條款間若彼此有衝突，其優先適用順序
    ，自應依系爭契約第五條之約定。而依公路總局工程投標須
    知及附件第四十六條之規定及契約附件（七）承攬廠商投保
    營造綜合保險注意事項第六點之規定，若因可歸責於被告因
    素導致全面停工，原告所支出之安衛、環保設施及管理維護
    等費用及保險費，可向被告請求給付。惟依施工補充說明第
    三十條「如因本局所供應材料不足或其他非承包商之責任，
    而影響部份或整個工程之進行時，得按實際情形報核免計工
    期，但承包商仍應在各該原因消滅後全力趕辦，不得因此提
    出損失賠償或停工結算之要求。」，則規定縱可歸責於被告
    之因素而停工，原告亦不得提出損害賠償請求，是上開公路
    總局工程投標須知及附件第四十六條之規定及契約附件（七
    ）承攬廠商投保營造綜合保險注意事項第六點之規定，顯然
    與施工補充說明第三十條規定相衝突，依契約條款第五條之
    約定，自應優先適用公路總局工程投標須知及附件第四十六
    條之規定及契約附件（七）承攬廠商投保營造綜合保險注意
    事項第六點之規定，故被告抗辯：依施工補充說明第三十條
    規定原告不得請求賠償云云為無理由。
四、按無論工程數量增減與否，契約詳細價目單工作項目列為一
    式者，除「保險費」、「安衛、環保設施及管理維謢費」、
    「其他交通設施及管理維謢費」、「其他安衛設施及管理維
    護費」、「其他環保設施及管理維護費」，按下列辦法處理
    者外，其餘概按合約單價給付，不予變更或增減。（一）「
    保險費：如屬本局之原因而需追加者，得按比例請求本局核
    給。」（二）「安衛、環保設施及管理維謢費」、「其他交
    通設施及管理維謢費」、「其他安衛設施及管理維護費」、
    「其他環保設施及管理維護費」等四項工程項目經費：如屬
    甲方因素而全面停工之工程，基於實際需要，承包商仍應繼
    續辦理工地交通、安衛、環保各項設施之管理與維護時，得
    向本局提出申請，按未完成部份所需之工程費，實際停工工
    期與本工程契約金額、工程契約工期之比例調整給付，其他
    原因概不調整，交通部公路總局工程投標須知及附件之第四
    十六條定有明文。又依兩造契約附件（七）承攬廠投保營造
    綜合保險注意事項第六點規定：保險期限應自開工日起至驗
    收合格日止，但工期延長原因為不可抗力或可歸責主辦單位
    之事由者，展期保費由主辦工程單位負擔。是依上開規定，
    就「安衛、環保設施及管理維謢費」、「其他交通設施及管
    理維謢費」、「其他安衛設施及管理維護費」、「其他環保
    設施及管理維護費」部分，若屬可歸責於被告之因素，而導
    致停工，原告自得按實際停工工期與本工程契約金額、工程
    契約工期之比例，請求被告調整給付。另外就保險費部分，
    交通部公路總局工程投標須知及附件之第四十六條規定「如
    屬本局之原因而需追加者，得按比例請求本局核給」，雖與
    承攬廠投保營造綜合保險注意事項第六點規定「工期延長原
    因為不可抗力或可歸責主辦單位之事由者，展期保費由主辦
    工程單位負擔」有些不同，惟兩者均為規定被告應負責之保
    費之原因，彼此並無互斥關係，而屬補充關係，亦即無論不
    可抗力或可歸責於被告之事由，延展工期所生之保險費，均
    應由被告負擔，蓋營造綜合保險之受益人依承攬廠投保營造
    綜合保險注意事項第五點規定，為主辦工程單位（即被告）
    ，是因不可抗力或可歸責於被告之事由，延展工期所生之保
    險費自應由被告負擔。
五、本件第一工程部分因施工前辦理文化資產探坑試掘及施工階
    段之環境監測，受被告要求停工五十三日曆天一情，為兩造
    所不爭執。而此五十三天既係應被告要求而停工，乃屬於可
    歸責於被告之原因而停工，依前揭公路總局工程投標須知及
    附件第四十六條之規定及契約附件（七）承攬廠商投保營造
    綜合保險注意事項第六點之規定，原告於此一期間所支出之
    安衛、環保設施及管理維護等費用及保險費，自可按停工工
    期與本工程契約金額、工程契約工期之比例向被告請求給付
    。被告雖抗辯：「安衛環保設施及管理維護費」、「其他交
    通設施及管理維護費」、「其他安衛設施及管理費」、「其
    他環保設施及管理維護費」，承包商需實際上有繼續辦理工
    地交通、安衛、環保各項設施之管理與維護而支出此筆費用
    時，方得向被告提出申請此部分費用，原告於尚未施工前即
    停工，應無支出辦理工地交通、安衛、環保各項設施之管理
    與維護之費用，故原告就此部分不得請求云云。然查，依交
    通部公路總局工程投標須知及附件第四十六條規定，只要基
    於實際需要，承包商仍應繼續辦理工地交通、安衛、環保各
    項設施之管理與維護時，即得依比例向被告申請所需之工程
    費，故被告抗辯：須承包商實際上有繼續辦理工地交通、安
    衛、環保各項設施之管理與維護而支出此筆費用時，方得請
    求云云，顯有誤解，而不可採。而依兩造第一工程契約附件
    （九）交通、安衛環保施工說明書責任劃分之規定，本工程
    契約規範時效內，承包商不得因本施工說明書或其他任何因
    素導致工程暫時中斷（停工）而減免本施工說明書所規定之
    責任。是承包商自不得因停工而減免交通維持、安全衛生、
    環境保護等三部份之責任，從而，第一工程縱於開工後雖因
    辦理文化資產探坑試掘及施工階段之環境監測而停工五十三
    天，惟依前揭兩造合約書之約定，交通維持、安全衛生、環
    境保護等自不應受停工因素所影響，而必須繼續辦理至工程
    驗收合格為止，若原告未辦理交通維持、安全衛生、環境保
    護等事項時，被告自得向原告主張債務不履行。故就此五十
    三天，原告既須負有繼續辦理交通維持、安全衛生、環境保
    護等事項之義務，其自得依交通部公路總局工程投標須知及
    附件第四十六條規定按停工工期與本工程契約金額、工程契
    約工期之比例向被告請求給付「安衛環保設施及管理維護費
    」、「其他交通設施及管理維護費」、「其他安衛設施及管
    理費」、「其他環保設施及管理維護費」。就此部分依兩造
    所不爭執之金額，被告所應給付之保險費為十二萬零一百七
    十九元，「安衛環保設施及管理維護費」、「其他交通設施
    及管理維護費」、「其他安衛設施及管理費」、「其他環保
    設施及管理維護費」則為九萬零六百七十七元，合計二十一
    萬零八百五十六元。
六、而就第一工程因自來水公司第六區管理處埋設二００㎜幹管
    供料遲延四十五天，台灣省自來水公司南區工程處自辦埋設
    一０００㎜幹管影響施工五十一天，及第二工程工程因自來
    水公司第六區管理處埋設二００㎜幹管供料遲延一百三十一
    天期間，是否為可歸責於被告之事由？經查，
（一）依九十三年一月二十日修正前公路用地使用規則第十條規
      定，「公路管理機關，基於工程或交通安全需要，須將公
      路用地範圍內原有管線或其他設施遷移時，原使用人應即
      配合，有關遷移費用之負擔，依下列規定：一、辦理國道
      及省道公路工程時，已有管線必須永久遷移者，其所需費
      用，除公營管線機構按協調期程完成遷移者，由公路管理
      機關負擔遷移費用三分之一外，應由管線機構負擔全部費
      用。二、附掛於前款公路上橋梁之管線，遇有橋梁拓寬或
      改建，管線機構應負擔全部費用辦理遷移，配合施工。三
      、辦理第一款公路以外之公路工程時，既有管線必須永久
      遷移者，管線機構應立即予以配合，並自行負擔全部遷移
      費用。四、遇有管線屬臨時遷移時，或輸配水管線不須遷
      移，其產權屬用戶所有之給水管線遷移時，由公路管理機
      關全額負擔遷移、搶修費。前項第一款公路管理機關負擔
      之遷移費用，係依原設計標準，按新設經費減去拆除材料
      折舊價值後之三分之一；第四款所稱臨時遷移，係指既有
      管線影響公路工程施工，須予遷移，限於工地環境，須辦
      理一次以上之遷移作業時，其最末一次以前之各次遷移。
      臨時遷移，以由管線機構負責設計、施工為原則，並應配
      合公路工程施工適時辦理；必要時可協調委由公路管理機
      關代辦設計施工。管線機構如有擴充其容量或補強換新者
      ，其擴充及補強換新部分所增費用由管線機構負擔。第一
      項設施之遷移，公路管理機關應於實施年度前，通知使用
      人估計所需費用並編列預算辦理，如屬急要工程，不及編
      列預算時，得由公路管理機關先行墊款，再由使用人列入
      下年度預算歸還。因辦理公路工程需要，既有管線必需遷
      移時，公路管理機關應協調管線機構訂定期程配合遷移，
      並通知管線機構進場施工，管線機構應於接獲通知後按協
      調期程進場施工，至遲應於接獲通知進場施工起半年內完
      成遷移。但如經公路管理機關同意者，不在此限。公路管
      理機關未依前項協調通知管線機構，或管線機構未依前項
      規定期限完成管線遷移而造成工程延誤，導致承商因施工
      成本增加或延長工期造成損害而向公路管理機關請求損害
      賠償時，該等因管線遷移延誤所造成之損害賠償，依其責
      任歸屬，由公路管理機關或管線機構負擔。」，則依上開
      規則之規定可知，公路管理機關對施工路段之管線遷移等
      ，應與相關管線機構協調配合施工，或代辦設計施工，並
      有權利決定何人及何時得進場施工，且如遇有急要工程時
      ，管理機關尚須先行墊款支應使用人之管線遷移所需費用
      。是被告身為公路管理機關，於依公路法及相關法規辦理
      道路工程施作時，被告自有責任協調及配合整體道路及管
      線埋設之施工。再依前兩造契約附件之施工補充說明第二
      點約定「代辦自來水、電力公司、國防部通指部等管道工
      程材料清單所列由該單位提供」，是依兩造工程合約，有
      關自來水代辦工程部份，被告既指定應由台灣省自來水公
      司第六區管理處供料，從而，因該管線機構供料之延誤，
      而影響兩造間承攬契約之道路主體工程，致發生停工之情
      形，即難謂非屬可歸責於被告之因素。再查，依前揭公路
      用地使用規則第十條規定，道路管理機關必須協調管線機
      構配合遷移，及通知進場施作等，而與管理機關簽約之承
      攬廠商，僅遵循管理機關協調之結果或指示而施作，並無
      自行決定施工之權利，是被告既指示原告應配合自來水司
      南區工程處自辦埋設一０００㎜之施工，則因該施工而影
      響原告延滯工期，自亦屬可歸責於被告之事由。故原告依
      交通部公路總局工程投標須知及附件第四十六條及「承攬
      廠投保營造綜合保險注意事項」第六點規定，就第一工程
      因自來水公司第六區管理處埋設二００㎜幹管供料遲延四
      十五天，台灣省自來水公司南區工程處自辦埋設一０００
      ㎜幹管影響施工五十一天，及第二工程工程因自來水公司
      第六區管理處埋設二００㎜幹管供料遲延之一百三十一天
      期間，請求被告給付所增加之「安衛環保設施及管理維護
      費」、「其他交通設施及管理維護費」、「其他安衛設施
      及管理費」、「其他環保設施及管理維護費」及「保險費
      」，為有理由，應予准許。
（二）被告雖抗辯：依交通部公路總局代辦管線工程實施要點八
      ，代辦工程若有供給材料時，委辦單位應儘早備料，如需
      外購應在函送發包資料時，註明到場時間，否則因供料延
      誤而造成其他委辦單位及本局工程延誤施工時，其所造成
      增加之物價指數調整款及其他因委辦管線單位因素影響所
      增加之費用，由該委辦單位負責云云。然查，上開實施要
      點，由其條文內容觀之，應係規範主辦單位與委辦單位間
      之責任歸屬，因委辦單位供料之延誤所增加之費用，應由
      委辦單位負擔，而為主辦單位向委辦單位求償之約定，尚
      難謂係承攬廠商得逕向委辦單位求償之依據，被告之抗辯
      難認有理由。又被告復抗辯：被告是依公路法第三十條之
      一第一項規定，於道路拓寬前通知必須使用公路用地之台
      灣省自來水公司南區工程處同時配合施工，且九十三年一
      月二十日修正前公路用地使用規則第十條第四及第五項規
      定，主張只是協調台灣省自來水公司南區工程處與原告主
      體工程間之訂定期程配合遷移，如原告認為是台灣省自來
      水公司南區工程處延誤或其施工順序妨害原告工程進行致
      展延工期，其因此所生損害既非甲方之因素全面停止，原
      告亦不得向被告請求所增加之費用云云。然查，道路管理
      機關必須協調管線機構配合遷移，及通知進場施作等，而
      與管理機關簽約之承攬廠商，僅遵循管理機關協調之結果
      或指示而施作，並無自行決定施工之權利，已如前述，本
      件因被告要求原告須配合自來水公司南區工程處之埋管工
      程及自來水公司第六管理處拓寬配管工程，因而影響主體
      工程進度，致工程延誤，自屬可歸責於被告之因素，被告
      之抗辯難認可採。
（三）被告雖又抗辯本件關於管線施工業已盡協調之義務，無庸
      賠償云云，並提出數份協調會議記錄及催告函為證，然查
      ，依前開公路用地使用規則第十條第五項規定「公路管理
      機關未依前項協調通知管線機構，或管線機構未依前項規
      定期限完成管線遷移而造成工程延誤，導致承商因施工成
      本增加或延長工期造成損害而向公路管理機關請求損害賠
      償時，該等因管線遷移延誤所造成之損害賠償，依其責任
      歸屬，由公路管理機關或管線機構負擔。」觀之，縱使公
      路管理機關業盡協調義務，但管線機構仍未依規定期限完
      成管線遷移而造成工程延誤，承商亦得向公路管理機關請
      求該等因管線遷移延誤所造成之損害賠償，僅是該責任歸
      屬若應由管線機構負擔，則公路管理機關得向該管線機構
      追償，故被告此部分抗辯亦難認有理由。
七、第二工程因颱風及連續雨天因素，所展延工期之二十八天期
    間，乃屬不可歸責於雙方之不可抗力事由，依交通部公路總
    局工程投標須知及附件第四十六條規定，「安衛、環保設施
    及管理維謢費」、「其他交通設施及管理維謢費」、「其他
    安衛設施及管理維護費」、「其他環保設施及管理維護費」
    等四項工程項目經費，須因被告因素而全面停工時，方得請
    求，故原告請求被告給付此停工二十八天所增加之「安衛、
    環保設施及管理維謢費」、「其他交通設施及管理維謢費」
    、「其他安衛設施及管理維護費」、「其他環保設施及管理
    維護費」，為無理由，應予駁回。至於保險費部分依「承攬
    廠投保營造綜合保險注意事項」第六點規定「工期延長原因
    為不可抗力或可歸責主辦單位之事由者，展期保費由主辦工
    程單位負擔」，故原告請求被告給付此部分之保險費，則為
    有理由應予准許。
八、被告雖抗辯：就第一工程部分兩造已於九十二年十一月二十
    日在新化工務段會議室，達成應由各管線單位各自分擔，被
    告僅應負擔一百四十九分之五十三之協議云云。惟查，依被
    告所提出之於九十二年十一月二十日在新化工務段會議室所
    作成之會議紀錄，其會議紀錄僅載有「請各管線單位依據交
    通部公路總局代辦管線工程實施要點妥處，並函覆本段憑辦
    」等語，顯然兩造及各與會之管線單位並未達成最終之協議
    ，仍有待各單位呈報上級後再回覆是否接受該會議提議，況
    且被告並未提出各管線單位同意該提議之之回函，足證兩造
    並無達成由各管線單位各自分擔費用之協議，被告此部分抗
    辯難認有理由。
九、綜上，除第二工程因颱風及連續雨天因素，所展延工期之二
    十八天期間，原告不得請求保險費外，其餘原告主張均有理
    由，復依兩造所不爭執之計算金額，第一工程部份被告應給
    付原告之款項為六十三萬六千七百六十二元，第二工程部分
    被告應給付原告之款項為六十五萬四千二百九十八元，剔除
    第二工程二十八天之保險費六萬六千一百二十八元（元以下
    四捨五入）（373150元×28/158＝66127.8元）及扣除被告
    已支付其中二十一萬零八百五十六元，合計被告應再給付原
    告一百零一萬四千零七十六元（636762元＋654298元－6612
    8元－210856元＝0000000元）。從而，原告依兩造系爭二工
    程承攬契約約定，請求被告給付前開金額及自起訴狀繕本送
    達翌日即九十三年八月七日起至清償日止，依年利率百分之
    五計算之利息，為有理由，應予准許，逾此之範圍為無理由
    ，應予駁回。
伍、因本案事證已臻明確，兩造其餘主張陳述及所提之證據，均
    毋庸再予審酌，附此敘明。
陸、兩造均陳明願供擔保，聲請宣告准予假執行或免為假執行，
    經核原告勝訴部分，合於規定，爰分別酌定相當之擔保金額
    ，予以准許。至於原告敗訴部分，其訴既經駁回，其該部分
    假執行之聲請，因而失所附麗，不應准許。
柒、據上論結，本件原告之訴為一部有理由，一部無理由，依民
    事訴訟法第七十九條、第三百九十條第二項、第三百九十二
    條第二項、第三項判決如主文。
中　　華　　民　　國　　94　　年　　11　　月　　30  　日
                  民二庭法　官　黃明展
以上正本，係照原本作成。
如對本判決上訴須於判決送達後20日內向本院提出上訴狀
中　　華　　民　　國　　94　　年　　11　　月　　30　　日
                            書記官　沈育坤
